臺灣新北地方法院三重簡易庭民事判決  
110年度重簡字第1997號
原      告  藍永茂
訴訟代理人  蔡政憲律師
被      告  藍永清

上列當事人間請求確認本票債權不存在事件，於民國111年3月11
日言詞辯論終結，本院判決如下：
    主  文
確認被告持有如附表所示本票壹紙，對於原告之本票債權不存在
。
訴訟費用由被告負擔。
    事  實  及  理  由
一、原告起訴主張：被告持有原告簽發之如附表所示本票1紙（
    下稱系爭本票），經向臺灣士林地方法院聲請以110年度司
    票字第6727號裁定（下稱系爭本票裁定）准予強制執行在案
    ，惟系爭本票簽發原因係因兩造之父親即被繼承人藍秋祥於
    109年7月26日死亡，全體繼承人含兩造、訴外人藍永興、藍
    永福、藍素花、藍淑敏、藍黃蕊等人，乃就得繼承之不動產
    及提供兩造母親藍黃蕊居住之房地等遺產進行分割協議，最
    終於109年11月29日達成協議而簽立遺產分割協議書，並約
    定由原告及訴外人藍永福各給付被告新臺幣（下同）75萬元
    （2人共給付150萬元），以彌補遺產分配之差額，原告及訴
    外人藍永福再各簽發1張面額75萬元本票（原告所發者即為
    系爭本票）予被告以供擔保。嗣原告已於同年11月30日匯款
    75萬元至被告永豐銀行南三重分行00000000000000號帳戶（
    下稱永豐銀行帳戶）以為清償，因此系爭本票所擔保之債務
    已全部清償，被告持有之系爭本票債權對於原告已不存在，
    然被告仍未歸還系爭本票。為此，爰提起本件訴訟，並聲明
    請求：如主文第1項所示等事實。
二、被告則求為判決駁回原告之訴，並辯稱：兩造被繼承人死亡
    後，遺產分割協議方式，是大家抽籤決定的，依抽籤的結果
    ，要請代書辦理繼承登記，在辦理時，全部的繼承人都要蓋
    章，但大哥藍永興不肯蓋章，無法辦登記，二哥即原告就說
    我們（指原告、藍永福）來補償你（指補償被告），金額多
    少，原告講150萬元，亦即每一個人補償被告150萬元，被告
    表示同意，因此原告應給付被告150萬元，並簽發系爭本票
    給被告供擔保，但原告之後只匯款75萬元，系爭本票債權並
    非不存在，被告才未返還系爭本票等語。
三、按確認法律關係之訴，非原告有即受確認判決之法律上利益
    者，不得提起之，民事訴訟法第247條第1項定有明文。所謂
    即受確認判決之法律上利益，係指法律關係存否不明確，原
    告主觀上認其在法律上之地位有不安之狀態存在，此種不安
    之狀態，能以確認判決將之除去者而言。本件原告主張被告
    持有之系爭本票，對於原告之本票債權不存在，然被告前已
    持系爭本票向臺灣士林地方法院聲請以系爭本票裁定准予強
    制執行在案，此經本院依職權調取閱該事件卷宗核閱屬實，
    是以就原告而言，系爭本票票據法律關係存在與否尚不明確
    ，致原告在法律上之地位有受侵害之危險，則原告提起本件
    確認訴訟，有即受確認判決之法律上利益，合先敘明。
四、原告主張之前揭事實，業據其提出遺產分割協議書、匯款委
    託書（證明聯）為證，被告則以前揭情詞置辯。經查：
（一）按票據為無因證券，票據債務人雖不得以自己與發票人或
      執票人前手間所存在之抗辯事由，對抗執票人。然發票人
      非不得以自己與執票人間所存之抗辯事由對抗執票人，此
      觀票據法第13條前段之反面解釋自明；另按當事人主張有
      利於己之事實者，就其事實有舉證之責任，民事訴訟法第
      277條前段亦定有明文。
（二）本件被告並不爭執原告簽發系爭本票之原因，係因就被繼
      承人藍秋祥之遺產為分割協議時，原告用以補償被告所簽
      發供擔保之用等情，可知兩造就系爭本票為直接前後手關
      係，則依上開論述說明，票據債務人（即原告）自得以自
      己與執票人即被告間所存之抗辯事由對被告。而就原告主
      張系爭本票所擔保之補償債務已於109年11月30日以匯款7
      5萬元至被告永豐銀行帳戶方式清償完畢等情，有其提出
      之前開匯款委託書（證明聯）為證，雖被告辯稱原告應補
      償被告之金額為150萬元，原告只匯款75萬元，系爭本票
      債權並非不存在等情。然被告就上開有利於己之事實，並
      未提出任何證據證明為真實，此部分所辯，非可採信；況
      且，證人即為兩造辦理被繼承人藍秋祥遺產繼承登記之代
      理張永裕於本院111年3月11言詞辯論期日到場具結證稱：
      「（遺產分割）協議書，是我幫忙辦理分割協議登記等事
      宜。109年11月29日辦理本件繼承案，在桃園社角1號房子
      ，協議書要簽名用印，結果被告提議說，藍永興之前有取
      得爸爸名下的房子，已經登記給藍永興，被告認為不公平
      ，當天就沒有簽，大家都沒有簽名，（被告）認為財產分
      配不均，要求補貼，原告問要補貼多少，因為原告經濟能
      力比較好，藍永興有照顧父母，時間在當天問補貼多少，
      被告說總共要150萬元，藍永興當場說這個錢你也敢拿，
      被告怕說錢拿不到，要求原告及藍永福各開立一張本票，
      號碼連號，金額各75萬元，兩人當場簽，本票是我帶過去
      的，被告並要求五日內要拿到錢，被告有簽收本票。109
      年11月30日原告匯款75萬元給被告，109年12月2日藍永福
      也匯款了給被告。他們二人都匯款，有轉帳匯款資料給我
      看。之後辦好過戶，因為被告錢拿到了，蓋章了，藍永興
      沒有補償是因為他都有照顧父母親。是原告及藍永福各補
      償（被告）75萬元，所以才各簽一張本票。繼承登記辦完
      後，我在110年1月21日晚上送權狀給被告，並要求返還本
      票二張，但被告不肯，我就請被告在協議書上註明：『本
      人持有藍永茂及藍永福本票各新臺幣柒拾伍萬元正未歸還
      』等文字，後（由被告）簽名」等情。據此，更可知
　　　兩造就被繼承人遺產為分割協議時，只約定由原告給付被
      告75萬元，以彌補遺產分配之差額，非如被告所稱之應補
      償150萬元，而原告既已證明系爭本票票款已因清償而消
      滅，則被告持有原告簽發之系爭本票，對於原告之本票債
      權已然不存在。
五、從而，原告提起本件訴訟，並聲明請求：如主文第1項所示
    ，為有理由，應予准許。　　　
中　　華　　民　　國　　111 　年　　3 　　月　　31　　日
                       法  官  趙義德
以上為正本係照原本作成。
如不服本判決，應於送達後20日內，向本院提出上訴狀並表明上
訴理由，如於本判決宣示後送達前提起上訴者，應於判決送達後
20日內補提上訴理由書（須附繕本）。
中　　華　　民　　國　　111 　年　　3 　　月　　31　　日
                       書記官  張裕昌  

附  表
發票人 票據號碼 發票日 票面金額 到期日 受款人 藍永茂 672905 109年11月29日 新臺幣75萬元 109年12月5日 藍永清